【裁判字號】    92,國,29
【裁判日期】    921030
【裁判案由】    國家賠償
【裁判全文】
臺灣臺北地方法院民事判決                            九十二年度國字第二九號
    原      告  乙○○
    訴訟代理人  盧國勳律師
    複代理人    蕭銘毅律師
    被      告  台北市政府工務局養護工程處
    法定代理人  丁○○
    訴訟代理人  丙○○
                甲○○
當事人間請求國家賠償事件，本院於民國九十二年十月九日言詞辯論終結，判決如下
：
    主    文
被告應給付原告新台幣貳拾貳萬零佰玖拾玖元，及自民國九十二年二月七日起至清
償日止，按週年利率百分之五計算之利息。
原告其餘之訴駁回。
訴訟費用由被告負擔百分之三十六，餘由原告負擔。
本判決原告勝訴部分得假執行。但被告如以新台幣貳拾貳萬零佰玖拾玖元為原告預
供擔保，得免為假執行。
原告其餘假執行之聲請駁回。
    事實及理由
一、按依國家賠償法請求損害賠償時，應先以書面向賠償義務機關請求之；賠償義務
    機關拒絕賠償或自提出請求之日起逾三十日不開始協議或自開始協議之日起逾六
    十日協議不成立時，請求權人得提起損害賠償之訴，國家賠償法第十條第一項、
    第十一條第一項定有明文。本件原告向被告台北市政府工務局養護工程處（下稱
    養工處）為國家賠償之請求，經台北市政府以九十二年六月二十五日府賠二字第
    ○九二一五二八九三○○號函表示願與原告進行協議，惟雙方協議未能成立，則
    原告提起本件國家賠償請求，自屬符合前揭規定，合先敘明。
二、原告起訴主張：其於民國九十年七月十九日晚間七時四十五分許，騎乘車牌號碼
    ＧＧＭ─七七六號之重型機車，途經台北市○○路○段車行地下道混合車道北往
    南出口時，因有長達數公尺垂懸於地下道天花板之鐵條橫阻道路上方，致當時行
    經該處之訴外人林義助騎乘車號ＡＯＺ─一九二號重型機車撞及該鐵條，因而人
    車倒地並向前滑行，再追撞同向在前由原告騎乘之機車，造成原告身體多處嚴重
    擦傷、左側遠端橈骨骨折及機車毀損，嗣原告先後至台北醫學大學附設醫院（下
    稱北醫）及國立台灣大學醫學院附設醫院（下稱台大醫院）就診，共支出醫藥、
    手術及住院費，合計新台幣（下同）一萬二千零九十九元；因左側遠端橈骨骨折
    需購買托手板協助復健，支出七百元；回院複診並接受手術治療，每次均由位於
    台北縣中和市○○街二一Ｏ巷二一之四號住處乘坐計程車往返台大醫院，自九十
    年七月十九日起至今共就醫十四次，合計往返共二十八趟，每趟車資以二百元計
    ，因而支出之交通費約五千六百元；原告因身體多處嚴重擦傷並左側遠端橈骨骨
    折，日常生活無法自理需由他人協助，由原告母親全天看
    相當於看護費之損害，故衡量及比照僱用職業護士看護情形，以眾所週知之每日
    看護費二千元之一般收費標準，看護期間自九十年七月二十日起至同年九月三日
    止，計四十五天，看護費共計九萬元；原告迄今身體外傷雖已治癒，惟傷處之骨
    骼強度及肌力均大不如前，並經醫生囑咐禁搬重物，且日後傷處關節機能亦較一
    般人容易退化，爰請求五十萬元之慰撫金，俾資慰藉；原告因本件事故致其車損
    壞部分，支出之機車修繕費計九千五百五十五元，應由被告負賠償之責。以上費
    用合計為六十一萬七千九百四十九元。前開肇事道路之保養維護事項係由被告掌
    管，被告未善盡管理之責，導致原告身體健康及財產遭受損害，依國家賠償法第
    三條第一項及第五條之規定，對於原告財產上及非財產上之損害自應負賠償責任
    ，經原告向被告以書面請求賠償，惟並未達成協議，遂依法提起本件訴訟，並聲
    明：（一）被告應給付原告六十一萬七千九百四十九元，及自九十二年二月七日
    起至清償日止，按年息百分之五計算之利息。（二）願供擔保請准宣告假執行。
三、被告則以：伊就系爭車行地下道之設置與管理並無欠缺，該地下道之管線係因第
    三人碰撞而脫落，屬不可抗力之範圍，伊得依法主張免責，況原告損害之發生係
    第三人林義助之交通事故所致，與公共設施管理、維護是否欠缺並無相當因果關
    係，伊應無賠償責任。縱認伊應負賠償責任，原告行車未注意車前狀況，亦屬與
    有過失，伊就此主張過失相抵。並對原告請求金額全部有爭執，請原告詳列請求
    明細並提出相關證明文件及收據，又原告受傷期間係由其母照顧，依民法第一千
    一百四十四條父母有扶養照顧之義務，是其請求看護費用部分尚非有理，另原告
    之機車使用時間已逾五年，應全部折舊等語置辯，並聲明：（一）原告之訴及假
    執行之聲請均駁回。（二）願供擔保請准宣告免為假執行。
四、兩造不爭執之事實：
（一）原告於九十年七月十九日晚間七時四十五分許，騎乘上開重型機車，於台北市
      ○○路○段車行地下道混合車道北往南出口，遭第三人林義助騎乘之機車因撞
      及該地下道上脫落之火警感應器電線金屬套管（下稱火感器管線）而倒地滑行
      追撞，原告因而受有身體多處擦傷、左側遠端橈骨骨折之傷害。
（二）被告為系爭車行地下道管理機關，本件事故發生當日，該地下道之火警感應器
      電線金屬套管（下稱火感器管線）脫落，適訴外人林義助騎車經過該處，撞及
      前開金屬套管而倒地滑行。
五、得心證之理由：
    本件兩造所爭執之處，應在於：（一）被告就系爭車行地下道之設置或管理是否
    有欠缺？（二）如認前揭地下道之設置或管理有欠缺，則原告之受傷與該公有公
    共設施設置或管理之欠缺，是否具有相當因果關係？
（一）按公有公共設施因設置或管理有欠缺，致人民生命、身體或財產受損害者，國
      家應負損害賠償責任。國家賠償法第三條第一項定有明文。且此係採無過失賠
      償責任主義，不以故意或過失為責任要件，祇須公有之公共設施因設置或管理
      有欠缺，致人民身體或財產受損害，國家或其他公法人即應負損害賠償責任，
      至國家或其他公法人對該設置或管理之欠缺有無故意或過失，或於防止損害之
      發生已否善盡其注意義務，均非所問。經查，本件事故發生當時，被告管理之
      基隆路車行地下道內之火感器管線脫落並自天花板垂懸而下，有台北市車輛行
      車事故鑑定委員會北鑑審字第九Ｏ六Ｏ二七三六ＯＯ號函附卷可稽（見本院卷
      第十九至二二頁），被告未能及時修補，復未設置警告標示，足以影響行車安
      全，已不具備通常應有之狀態及功能，係屬公共設施管理之欠缺。次按當事人
      主張有利於己之事實者，就其事實有舉證之責任。但法律別有規定，或依其情
      形顯失公平者，不在此限。民事訴訟法第二百七十七條定有明文。被告雖辯稱
      前開火感器管線係因第三人撞擊導致掉落，屬不可抗力範圍，國家得免其責任
      云云。惟為原告所否認，被告自應就該有利於己之事實負舉證責任，惟被告迄
      未能舉證以實其說，被告所辯已無可取。參以所謂公有公共設施之管理欠缺，
      係不問管理機關有無過失均應負責，被告既無法證明該欠缺之發生有不可抗力
      之事由，自應就系爭車行地下道之管理欠缺負責。
（二）按所謂相當因果關係，係以行為人之行為所造成的客觀存在事實，為觀察的基
      礎，並就此客觀存在事實，依吾人智識經驗判斷，通常均有發生同樣損害結果
      之可能者，該行為人之行為與損害之間，即有因果關係（最高法院九十一年度
      臺上字第一四○七號判決參照）。查原告係因遭訴外人林義助之機車追撞致受
      有骨折及身體多處擦傷等傷害，而林義助之機車之所以倒地滑行，則係因撞及
      該車行地下道脫落之火感器管線所致。依吾人一般智識經驗，系爭火感器管線
      脫落並懸掛於車行地下道上方，客觀上足以造成往來車輛之危險，復因系爭車
      行地下道為一密閉狹隘之空間，車輛若撞及該管線致失控後，亦有相當可能再
      撞及在前之其他車輛，則訴外人林義助在撞及前述管線並倒地滑行後，確有可
      能因車輛失控再追撞行駛於其前方之原告機車，且此並非不可預見之情形。況
      系爭公有公共設施管理之欠缺，與造成原告損害間，在時間與空間上均具有足
      夠之密切性與關連性，亦無自然力或第三人行為介入其中，自堪認上開二者間
      有相當因果關係存在。
（三）本件因系爭車行地下道之管理欠缺，致原告身體及財產受有損害，被告既為該
      地下道之管理機關，依國家賠償法第三條應負賠償責任。又按國家損害賠償，
      除依本法規定外，適用民法規定。國家賠償法第五條定有明文。不法侵害他人
      之身體或健康者，對於被害人因此喪失或減少勞動能力或增加生活上之需要時
      ，應負損害賠賞責任。不法侵害他人之身體、健康、名譽或自由者，被害人雖
      非財產上之損害，亦得請求賠償相當之金額。民法第一百九十三條第一項、第
      一百九十五條第一項前段分定有明文。爰就原告請求損害賠償範圍應否准許，
      審酌如下：
  １、醫療費用部分：
（１）原告主張其於本件事故受傷後，分別至北醫及台大醫院就診，實際支出之醫藥
      、手術及住院費合計一萬二千零九十九元（已扣除全民健康保險給付之部分）
      ，有北醫及台大醫院之診斷證明書及醫療費收據在卷可稽（見本院卷第二三頁
      至四一頁），除其中一千三百元係北醫開立證明書費用（見本院卷第二十四頁
      ），按診斷書費用如係被害人為證明損害發生及其範圍所必要之費用，應歸為
      損害之一部分，均得請求加害人賠償（最高法院九十一年五月七日第三次民庭
      會議決議參照）。因此，原告關於此部分費用亦已提出證明單據，自得請求被
      告給付證明書費一千三百元。是原告主張之醫療費用共計一萬二千零九十九元
      ，為醫療所必需，應予准許。
（２）購買托手板費用部分：原告左側遠端橈骨骨折，並於九十年八月八日接受台大
      醫院之開放性復位併內固定手術，業有診斷證明書可資佐證，則原告購買托手
      板以協助其復健，應有其必要，此部分支出七百元，有訂製單在卷可憑（見本
      院卷第四二頁），亦屬醫療所需，亦應准許。
  ２、增加生活上之需要部分：
（１）交通費部分：關於原告請求九十年七月十九日起至起訴時為止，回院複診並接
      受手術治療，每次均由位於台北縣中和市○○街二一Ｏ巷二一之四號住處乘坐
      計程車往返北醫或台大醫院，共十四次，合計往返共二十八趟，每趟車資以二
      百元計，因而支出之交通費約五千六百元，此與原告所提之醫療費收據互以參
      照，可認係原告因看診而實際支出之交通費用，自屬增加生活上之支出，且尚
      屬相當，應予准許。
（２）看護費用部分：原告主張因身體多處嚴重擦傷並左側遠端橈骨骨折，日常生活
      無法自理需由他人協助，由原告母親全天看
      之損害，請求依每日看護費二千元之一般收費標準，自九十年七月二十日起至
      同年九月三日之看護費共計九萬元。查原告左側遠端橈骨骨折，於九十年七月
      二十日初診，九十年八月七日住院，九十年八月八日接受開放性復位併內固定
      手術，惟手術後之隔日即九十年八月九日隨即出院（見本院卷第七一頁診斷證
      明書醫師囑言欄），足見該傷勢非有住院之必要，況原告僅左手無法任意活動
      ，顯尚未造成其生活完全無法自理，參以原告既不能證明其受傷之情況特殊，
      而有僱用專人看護之必要，則其遽請求看護費用部分，自非有據。
  ３、慰撫金部分：
      按慰撫金之多寡，應斟酌雙方之身分、地位、資力與加害之程度及其他各種情
      形核定相當之數額。其金額是否相當，自應依實際加害情形與被害人所受之痛
      苦及雙方之身分、地位、經濟狀況等關係決定之。本件原告因被告之車行地下
      道管理有疏失，造成本件事故，致使其身體多處嚴重擦傷及左側遠端橈骨骨折
      ，於九十年八月八日接受固定手術，並於隔年七月三十一日接受摘除連接板骨
      內螺絲釘手術（下稱摘除手術），本院審酌原告不論兩次開刀期間亦或摘除手
      術之後，均需持續復健並門診追蹤治療，幫助手部原有功能恢復，除時間、費
      用之支出外，精神、肉體亦受相當痛苦，復對其日常生活起居亦會造成影響，
      及原告受傷時正值青年，被告為公務機關等實際狀況，認原告請求精神慰撫金
      五十萬元尚屬過高，應以二十萬元為適當公允。逾此部分之請求，則無理由，
      應予駁回。
  ４、機車修理費部分：
      原告主張其所騎乘之機車因本件事故而損壞，共支出九千五百五十五元之修理
      費用，並提出估價單為證（詳見本院卷第四十三頁），惟依該估價單所載，均
      屬零件之修理項目，依法應予折舊，查該車出廠時間為八十五年五月，此有機
      車行照在卷可參，而事故發生時間為九十年七月十九日，前揭維修部分依被告
      所提固定資產折舊率表之定率遞減法計算（見本院卷第一四○頁），扣除折舊
      後可請求之金額為九百五十六元，《計算方法如下：
      9555×（1－0.369）（1－0.369）（1－0.369）（1－0.369）（1－0.369）
      =956（元以下四捨五入）》，惟本院斟酌該車之使用價值，認應予以酌加，認
      原告請求之機車維修費於二千元範圍內為有理由，逾此部分之請求，則屬無據
      ，應予駁回。
（四）綜上，原告得請求之損害賠償為醫療費及證明書費用一萬二千零九十九元、購
      買托手板費用七百元、交通費五千六百元、慰撫金二十萬元，機車修理費二千
      元，合計二十二萬零三百九十九元（計算式：12099+700+5600+200000+2000=
      220399）。
六、被告另辯稱縱認伊應負賠償責任，原告行車未注意車前狀況，亦屬與有過失，伊
    就此主張過失相抵云云。惟查，本件原告係因騎乘機車行經該車行地下道時，因
    訴外人林義助之機車撞及該車行地下道脫落之火感器管線致倒地滑行，而撞及在
    前之原告。依當時之情況，系爭車行地下道為一密閉狹隘之空間，車輛若撞及該
    管線失控後，由於物理之慣性定律，必向前滑行而撞及在前之其他車輛，原告斯
    時在客觀上顯無從加以避免該自後而來之突發之危險，自無何行車未注意車前狀
    況之與有過失可言，被告此之所辯云云，即非可取。
七、綜上所述，原告主張被告設置管理之車行地下道有管線脫落，未為適當之修補或
    警告標示，致訴外人林義助之車倒地滑行並追撞原告之機車，導致原告跌倒受傷
    ，被告機關應負賠償責任等語，既為有據。被告抗辯為不可抗力且欠缺因果關係
    及原告與有過失云云，均非可取。從而，原告依據國家賠償法及民法侵權行為之
    規定，請求被告賠償在二十二萬零三百九十九元，及加計自九十二年二月七日（
    即請求國家賠償之翌日）起至清償日止，按年息百分之五計算之利息，為有理由
    ，應予准許，至其餘請求，則非有據，應予駁回。
八、本件事證已臻明確，兩造其餘主張、陳述及所提之證據與其他未經援用之證據，
    經核均與判決結果無影響，爰不予一一論述，附此敘明。
九、假執行及免假執行之宣告：
    兩造均陳明願供擔保以代釋明，聲請宣告假執行或免為假執行，經核原告勝訴部
    分，所命給付之金額未逾五十萬元之判決，爰依職權宣告假執行，並酌定相當之
    免為假執行之擔保金額宣告之；至原告其餘假執行之聲請，則因訴之駁回而失所
    依據，不予准許。
十、訴訟費用負擔之依據：民事訴訟法第七十九條但書。
中      華      民      國    九十二    年      十      月     三十     日
                              民事第三庭  法      官    張明輝
正本係照原本作成
如對本判決上訴，須於判決送達後廿日內向本院提出上訴狀
中      華      民      國    九十二    年      十      月     三十     日
                                          法院書記官    周其祥


司法院資訊處製作；財團法人民間司法改革基金會備份。
